【裁判字號】    95,竹簡,816
【裁判日期】    950831
【裁判案由】    遷讓房屋
【裁判全文】
臺灣新竹地方法院民事簡易判決         95年度竹簡字第816號
原      告  丙○○
            丁○○
            甲○○
前列三人共
同訴訟代理
人          彭火炎律師
            張玉琳律師
被      告  乙○○
上列當事人間請求遷讓房屋事件，本院於民國95年8 月22日辯論
終結，判決如下：
    主  文
被告應自坐落新竹市○○段○○段一五八建號即門牌編號新竹市
○○街七七號如新竹市地政事務所民國九十五年四月二十五日第
三九六號土地複丈成果圖(下稱：附圖)所示二三二之一地號部分
面積十五平方公尺、二三二地號部分面積三十七平方公尺、二三
二之Ａ地號部分面積二平方公尺、二三二之Ｃ地號部分面積十四
平方公尺、二三二之Ｂ地號部分面積一平方公尺、二三二之Ｄ地
號部分面積七平方公尺、二三二之Ｅ地號部分面積十七平方公尺
、二三二之Ｇ地號部分面積七平方公尺、二三二之Ｈ地號部分面
積十二平方公尺、二三二之Ｉ地號部分面積二平方公尺建物中遷
出，並將建物返還予原告及其他共有人。
被告應自民國九十五年一月一日起至搬遷日止按月給付原告丙○○新臺幣陸仟貳佰伍拾元、原告丁○○及甲○○各新臺幣仟壹
佰貳拾伍元，及均自民國九十五年四月五日起至清償日止按週年
利率百分之五計算之利息。
第一項遷讓交還房屋之履行期間為三個月。
原告其餘之訴駁回。
訴訟費用由被告負擔。
本判決第一項、第二項得假執行。
    事實及理由
一、原告訴之聲明：
  (一)被告應自坐落新竹市○○段○○段158建號即門牌編號新竹
      市○○街77號如附圖所示232之1地號部分面積15平方公尺
      、232地號部分面積37平方公尺、232之A地號部分面積2平
      方公尺、232之C地號部分面積14平方公尺、232之B地號部
      分面積1平方公尺、232之D地號部分面積7 平方公尺、232
      之E地號部分面積17平方公尺、232之G地號部分面積7平方
      公尺、232之H地號部分面積12平方公尺、232之I地號部分
      面積2 平方公尺建物中遷出，並將建物返還予原告及其他
      共有人。
  (二)被告應自民國95年1月1日起至搬遷日止按月給付原告丙○○新台幣(下同)15,000元、按月給付原告丁○○及甲○○
      各7,500 元，及均自起訴狀繕本送達翌日起至清償日止按
      週年利率5%計算之利息。
  (三)訴訟費用由被告負擔。
  (四)請依職權宣告假執行。
二、事實摘要：
  (一)原告主張：
      １、查系爭門牌編號新竹市○○街77號加強磚造2 層樓房
          屋(下稱：系爭房屋)屬原告丙○○故父黃清錦所有，
          於民國92年12月11日由原告丙○○代理黃清錦將其中
          1樓部分內73.1平方公尺及騎樓面積14.9平方公尺(合
          計88平方公尺 )出租予被告營業使用，約定每月租金
          2 萬元、租期自93年1月1日起至94年12月31日止合計
          二年。嗣出租人黃清錦於93年1 月26日辭世，由原告
          三人及訴外人黃泰人於94年9 月26日辦理分割繼承手
          續，由原告丙○○取得系爭房屋持分1/4 、丁○○及
          甲○○各取得持分1/8、訴外人黃泰人取得持分1/2，
          依上揭租約約定，被告自應於94年12月31日租賃期滿
          後，自租賃房屋中遷讓，且將房屋返還原告三人及黃
          泰人，詎經原告丙○○催告後，被告迄今仍拒絕遷讓
          返還。
      ２、按「所有人對於無權占有或侵奪其所有物者，得請求
          返還之。對於妨害其所有權者，得請求除去之。有妨
          害其所有權之虞者，得請求防止之。」、「各共有人
          對於第三人，得就共有物之全部為本於所有權之請求
          。但回復共有物之請求，僅得為共有人全體之利益為
          之。」，民法第767、821條定有明文，又房屋租約屆
          滿後，承租人繼續占用房屋屬無正當權源、出租人並
          得依民法第767 條物上請求權規定訴請承租人遷讓房
          屋，亦有台灣高等法院90年度上字第205 號、85年度
          訴字第3533 號、88年度訴字第197號、89年度簡上字
          第56號裁判要旨可參。原告三人既為系爭租賃房屋之
          共有權人，自得訴請被告遷讓房屋，將之返還於原告
          及其他共有人全體，又本件經新竹市地政事務所實測
          出被告使用面積，雖略大於租約約定租賃面積，惟上
          開實測面積既皆在被告使用中，原告自得基於所有權
          能，請求被告自所使用之建物中遷讓而無礙。再原告
          三人並得依出租人繼承人地位，按租賃契約第7條第2
          款約定依原告三人繼承所得持分1/4、1/8、1/8 請求
          被告按月給付違約金，各15,000元、7,500元、7,500
          元至搬遷日止。
      ３、對於被告答辯所為之陳述：
          (1)被告雖辯稱：「依租約約定甲方(註：指出租人)應
            於租期屆滿前三個月前通知乙方(註：指被告)租賃
            事宜，可是甲方卻在二個月前才通知終止租約事宜
            」乙節，惟查本件租約第8條第4款係對於租賃雙方
            在租期未滿時擬提前終止所為一方應於三個月前書
            面通知對方之約定，與本件租期已滿租約效力消滅
            情形未同。又同條第5 款係乙方(承租人即被告)擬
            提前解約應於三個月前書面通知甲方( 出租人即原
            告)之約定，亦與本件無關。再同條第6款則係甲方
            (註：指原告)擬提前解約應於三個月前書面通知乙
            方(註：指被告)之約定，同與本件無關。另同條第
            7 款所為「租期屆滿前三個月甲方(註：指原告)得
            通知乙方(註：指被告)租賃事宜」之約定，並未課
            以出租人必須為通知之義務，尤未有未經通知即視
            為續約之約定。至本件租約第8條第2款係約定乙方
            (註：指承租人)應於租約終止前三個月書面告知甲
            方(註：指出租人)是否續租，並未約定出租人必須
            同意續定租約，參見同條第7 款約定於甲方同意續
            約時，更須另定書面契約尤明，足見被告主張並無
            足採。
          另被告雖提出新竹郵局匯款單據主張其已用匯票各
            匯款2,500元予原告丁○○、甲○○，又匯5,000元
            予原告甲○○、匯10,000元予訴外人黃泰人之部分
            ，查原告丙○○、丁○○、甲○○並未收受上開匯
            票匯款，不足據以認定原告三人同意續租系爭建物
            予被告。且除原告丙○○已正式發函不同意續租外
            ，甲○○、丁○○之拒絕收受依其共有物持分換算
            之租金，亦足明二人反對續租系爭建物予被告，再
            依被告呈卷之黃泰人聲明書內容亦載明黃泰人已明
            確表示不便續租建物予被告，足見本件租約並無視
            為不定期租賃關係存在之情事，洵堪認定。
  (二)被告則以：
      １、被告在租賃期間內，均於每月1 日準時付租金給原告
          黃泰人，契約到期後得知原告黃泰人並未將二年期間
          內之租金、押租金付予其他房東，所以95年1、2月份
          的房租就由押租金抵付二個月的房租，至95年3 月份
          的租金，被告還寄匯票給各房東，表明繳租之意。
      ２、又被告在簽訂系爭房屋租約時，曾要求租期三年或四
          年，原告黃泰人當時代理其父黃清錦處理租賃事宜時
          ，亦口頭答應會繼續出租予被告，被告始會大費周章
          花費50、60萬元整修系爭房屋，如今才承租二年有餘
          ，根本還沒回收，致被告權益損失甚鉅。
      ３、又依租約約定甲方(註：指出租人)應於租期屆滿前三
          個月前通知乙方(註：指被告)租賃事宜，可是甲方卻
          在二個月前才通知終止租約，有原告丙○○寄發新竹
          英明街郵局第1501號存證信函為憑，足見被告並無違
          約情事，且因系爭房屋屬於共有的狀態，訴之聲明第
          二項未將共有人之一的黃泰人列入，該聲明顯有遺漏
          。
      ４、再者，原告黃泰人當時代理其父黃清錦處理系爭房屋
          租賃事宜時，所提出之92年12月11日授權書亦有疑義
          ，蓋當時黃清錦已被子女送至台中養老院，隔月即死
          亡，其授權字跡存疑，若沒有授權書，就沒有這些糾
          紛，被告更無須花費50、60萬元整修系爭房屋等情，
          資為抗辯。
三、程序事項：
    按各共有人對於第三人，得就共有物之全部為本於所有權之
    請求，但回復共有物之請求，僅得為共有人全體之利益為之
    ，民法第821 條定有明文。倘共有人中之一人起訴時，在聲
    明中請求應將共有物返還於共有人全體，即係為共有人全體
    利益請求，無須表明全體共有人之姓名( 最高法院84年度台
    上字第339號判例意旨參照)。次按，民法第821 條規定，各
    共有人固得為共有人全體之利益，就共有物之全部，為回復
    共有物之請求。惟請求返還不當得利，並無該條規定之適用
    ，請求返還不當得利，而其給付可分者，各共有人僅得按其
    應有部分，請求返還( 最高法院88年度台上字第1341號判決
    意旨同此見解 )。查系爭房屋目前登記為原告丙○○、丁○○、甲○○及訴外人黃泰人所共有，業據原告提出建物登記
    謄本附卷可稽，且為被告所不否認，則原告主張系爭房屋於
    兩造租賃契約期滿後，遭被告無權占用，原告即得為共有人
    全體之利益，請求被告返還系爭房屋予共有人全體，揆之上
    開規定，要無不合。又原告請求被告返還租賃契約期滿後，
    無權使用系爭房屋所得獲有相當於租金利益之不當得利，既
    非屬回復共有物之請求，揆之上開規定，即無須全體共有人
    一同起訴，而得按各自應有部分範圍，請求被告返還不當得
    利，是被告辯稱原告請求被告返還不當得利部分未將共有人
    之一的黃泰人加以列入，該聲明顯有遺漏等語，即有誤會，
    要難採信。
四、法院之判斷：
  (一)按以無權占有為原因，請求返還土地者，占有人對土地所
      有權存在之事實無爭執，而僅以非無權占有為抗辯者，土
      地所有權人對其土地被無權占有之事實無舉證責任，占有
      人自應就其取得占有係有正當權源之事實證明之( 最高法
      院85年度台上字第1120號判決意旨參照 )。查系爭房屋為
      原告及訴外人黃泰人所有，目前則由被告使用如附圖所示
      位置經營『廟口鴨肉』小吃麵店等情，業據原告提出建物
      登記謄本附卷可稽，且經本院履勘現場，及囑託新竹市地
      政事務所測量屬實，有本院勘驗測量筆錄及新竹市地政事
      務所95年5月25日新地測字第0950004401 號函檢具之土地
      複丈成果圖附卷可稽，並為被告所不爭執，則被告自應就
      占有系爭房屋之合法權源負舉證之責，原告無須舉證證明
      其為無權占有，合先敘明。
  (二)又原告丙○○先前於92年12月11日代理其父黃清錦與被告
      簽訂系爭房屋租賃契約時，既約定租賃期限自93年1月1日
      起至94年12月31日止，合計二年，此有原告提出房屋租賃
      契約書一紙附卷可稽，足見雙方於訂約時已明定租賃期限
      至94年12月31日屆滿，是被告應知悉其承租系爭房屋之權
      利，於上開期限屆滿時即應消滅。至被告辯稱其在簽訂系
      爭房屋租約時，曾要求租期三年或四年，原告丙○○當時
      亦口頭答應會繼續出租予被告乙節，則為原告所否認，被
      告就此既未提出任何有利於己之證據資料以供本院審酌，
      即難僅據被告所述，採為對其有利之認定。參以被告當時
      苟與原告丙○○約定租期為三年或四年，並獲原告丙○○
      應允，衡之常情，被告應無不於訂約時，要求在租約上書
      立租賃期間為兩造已達成合意之三年或四年，俾以保障自
      身權益，而無書立租賃期限為二年之理。況被告先前與原
      告丙○○訂立租賃契約時，既係初次承租系爭房屋，則被
      告是否會如期繳付租金，或遵守租約所定不將系爭房屋全
      部或一部轉租、出借、頂讓或以其他變相方法由他人使用
      房屋等事項，既非原告丙○○所得預知，反之被告因營運
      狀況不甚理想，於租期未滿之前提前解約，亦有可能發生
      ，則雙方於初次往來開始，是否可能約定租期為三年或四
      年之久，顯有疑義，是被告上開所辯，既未提出任何證據
      資料加以證明，要難以此作為其得合法占用系爭房屋之正
      當事由，洵堪認定。
  (三)次按，民法第451 條所定出租人於租期屆滿後須即表示反
      對之意思，始生阻止續租之效力。意在防止出租人於租期
      屆滿後，明知承租人就租賃物繼續使用收益而無反對之表
      示，過後忽又主張租賃關係消滅，使承租人陷於窘境而設
      ，並非含有必須於租期屆滿時，始得表示反對之意義存在
      。故於訂約之際，訂明期滿後絕不續租，或續租應另訂契
      約者，仍難謂不發生阻止續約之效力( 最高法院著有55年
      台上字第276號判例意旨參照)。經查，觀之被告簽訂系爭
      房屋租賃契約書第8條第7款規定：「租期屆滿前三個月甲
      方(註：指出租人)得通知乙方(註：指承租人)租賃事宜，
      或終止契約時，除甲方同意續約另定書面契約外，乙方應
      即遷讓房屋，不得藉故拖延。」乙節，顯見雙方於訂約當
      時既定明續約應另訂契約，已有出租人表示反對續租之意
      思，揆之上開規定，應有阻止續約之效力存在。且原告丙○○亦曾於94年10月13日寄發新竹英明街郵局第1501號存
      證信函予被告，表示：「本人前曾於92年12月11日代理故
      父黃清錦與您簽訂門牌新竹市○○街77號1 樓部分之房屋
      租賃契約書，今租賃期間即將屆滿，上開房屋又分別經本
      人及黃泰人、丁○○、甲○○等多人共同繼承，關係複雜
      ，特此書面告知租期屆滿後不再續租，請鑒查。」等情，
      亦經原告提出上開存證信函及被告簽收上開存證信函之回
      執各一件附卷為憑，且為被告不否認確曾收受上開存證信
      函，則原告丙○○既於租期屆滿前已表示反對續租之意思
      ，即難認被告於租期屆滿後使用收益系爭房屋，得與原告
      丙○○間成立不定期限繼續契約。另被告雖辯稱原告丙○○未依契約規定於租期屆滿前三個月通知其不再續租，應
      認原告丙○○違反契約規定，應不得請求其返還系爭房屋
      等語，惟雙方於訂約當時既明定除經出租人同意續約另定
      書面契約外，被告應即遷讓房屋乙節，即難認出租人必負
      有同意被告續約，而與被告另定書面契約之義務，且原告
      丙○○雖未於租期屆滿前三個月通知被告租期屆滿後不再
      續租，惟被告既知悉除經出租人同意續約另定書面契約外
      ，被告應即於租期屆滿時遷讓房屋，即難認被告在租期屆
      滿後，未與出租人另定書面租賃契約之前，仍得依已到期
      失效之租賃契約繼續使用房屋，是被告上開所辯，亦難作
      為其得有權占用系爭房屋之事由，亦堪認定。
  (四)再按所有人對於無權占有或侵奪其所有物者，得請求返還
      之，對於妨害其所有權者，得請求除去之，民法第767 條
      定有明文。查本件依兩造前開租賃契約所載，租賃期間既
      已於94年12月31日終止，而出租人即原告復未同意被告在
      租約期滿後繼續承租系爭房屋，則被告繼續占用系爭房屋
      自屬無權占有，從而，原告本於所有物返還請求權之法律
      關係，請求被告遷讓房屋並返還原告及其他共有人，要無
      不合，應予准許。而就被告遷讓系爭房屋予原告部分，按
      判決所命之給付，其性質非長期間不能履行或經原告同意
      者，法院得於判決內定相當之履行期間，民事訴訟法第39
      6條第1項定有明文。查本件被告自93年1月1日起即承租系
      爭房屋經營小吃麵店，並將系爭房屋地面舖設地磚、油漆
      牆壁及將店舖上方原有閣樓封閉，且將天井所在之水池打
      平擺放大型冰櫃、洗手，復在店內擺放兩張大圓桌椅、
      三張長型桌椅及快炒爐具、電冰箱、飲料冰箱等器具，業
      經本院於95年5 月11日會同兩造前往現場履勘屬實，製有
      勘驗測量筆錄一紙附卷可稽，足見被告主張其為另覓其他
      承租處所營業，並搬移堆置在系爭房屋內之生財器具，暨
      裝修新承租處所營業，非有一段相當之履行期間，恐難達
      成，要非無據。參以被告主張其未於租期屆滿，立即自系
      爭房屋遷讓，係因見系爭房屋之共有人當時亦向本院另提
      分割共有物之訴，而共有人之一之黃泰人即表示不同意原
      告丙○○所提變賣分割之建議，且黃泰人亦同意將系爭房
      屋繼續出租予其使用，亦經證人黃泰人到庭證述：「( 問
      ：本院分割共有物的判決是否沒有提出上訴，判決已經確
      定？ )答：我始終不同意原告所提的變賣分割的意見，但
      是法院不採納，我是沒有提出上訴。」、「( 問：是否同
      意被告從今日起算三個月內遷讓房屋，返還給共有人？ )
      答：我始終想要續租給被告，但是我弟弟不同意。而原告
      丙○○侵佔我房租的部分，我想要從房租中扣抵。我同意
      讓被告再租三個月。」、「(問：從95年1月至今有無收被
      告給你使用房屋的金額？)答：被告在3月有給我一張匯票
      ，但是我在下旬就還給他，我都沒有收他給我使用房屋的
      任何金額。」、「(問：你覺得被告從95年1月至今每月應
      給付多少使用房屋的對價？)答：每月收2萬元。」等語明
      確，復經本院依職權調閱95年度訴字第300 號系爭房屋共
      有人間請求本院分割共有物案卷核閱無訛，有該案判決一
      紙附卷可稽，則被告在租期屆滿後，未立即遷讓房屋，固
      有違前開租賃契約之約定，惟被告主觀認知系爭房屋擁有
      應有部分比例2 分之1 之黃泰人仍有意繼續出租系爭房屋
      予其使用，既經證人黃泰人到庭證述無訛，足見其上開所
      認，要未完全無憑，且黃泰人在本院另案分割共有物事件
      中亦表示其不同意原告丙○○所提變賣系爭房屋分配價金
      予共有人之方式，則被告認系爭房屋目前使用位置如經訴
      外人丙○○因法院判決分割取得大部分，極有可能與訴外
      人丙○○另訂租約，為減少另外租屋必須支出之裝修花費
      ，而未立即遷讓系爭房屋，尚非不可理解，爰就被告遷讓
      並返還系爭房屋予原告及其他共有人部分，酌定其履行期
      間為三個月，以資兼顧。
  (五)末按，無法律上之原因而受利益，致他人受損害者，應返
      還其利益，民法第179 條前段定有明文；又因故意或過失
      ，不法侵害他人之權利者，負損害賠償責任，亦為民法第
      184條第1項所明定；再租賃關係消滅後，承租人繼續占用
      租賃標的物，可能獲得相當於租金之利益，出租人因而受
      有不能使用收益之損害，顯亦侵害出租人之權利，此乃社
      會通常之觀念。查兩造間租賃契約已於94年12月31日屆滿
      ，被告仍繼續占用至本院95年8 月22日最後言詞辯論期日
      仍未搬遷，要屬無權占有，原告自得依不當得利、侵權行
      為之法則，向被告請求返還此一利益及賠償此損害。次查
      ，依兩造租賃契約第7條第2項約定：「乙方(註：指被告)
      於終止租約或租賃期滿不交還房屋，自終止租約或租賃期
      滿之翌日起，乙方應支付相當於房租倍之違約金，並沒
      收押租保證金。」乙節，是原告雖得於被告租賃期滿不交
      還房屋時，請求原租金三倍之損害金，惟經被告請求本院
      酌減違約金額，本院斟酌系爭房屋位於新竹市○○街上，
      北門街上為新竹繁華之街道，有甚多小吃店及商店開立其
      上，系爭房屋往前步行到城隍廟約須5分鐘，業經本院於9
      5年5月11日勘驗現場屬實，有勘驗測量筆錄一紙附卷為憑
      ，參以被告主觀認知系爭房屋擁有應有部分比例2分之1之
      黃泰人仍有意繼續出租系爭房屋予其使用，且系爭房屋目
      前使用位置如經訴外人丙○○在本院另案分割共有物之訴
      中取得大部分，即有可能與訴外人丙○○另訂租約，為減
      少另外租屋必須支出之裝修花費，而未立即遷讓系爭房屋
      ，既非不可理解，即難謂被告違約情節重大，是原告請求
      被告按前開租賃契約書所定以每月房租三倍計算之違約金
      ，核屬過高，應予酌減為按每月給付損害金25,000元為適
      當，並由原告丙○○按系爭房屋應有部分1/4 比例計算得
      請求之金額為6,250元【計算式為：(25,000÷4)=6,250】
      ，原告丁○○及甲○○按應有部分比例1/8 計算各得請求
      之金額為3,125元【計算式為：(25,000÷8)=3,125】，堪
      予認定。
五、綜上所述，原告請求被告應自坐落新竹市○○段○○段158建
    號即門牌編號新竹市○○街77號如附圖所示232之1地號部分
    面積15平方公尺、232地號部分面積37平方公尺、232之A 地
    號部分面積2平方公尺、232之C地號部分面積14平方公尺、2
    32之B地號部分面積1平方公尺、232之D地號部分面積7 平方
    公尺、232之E地號部分面積17平方公尺、232之G地號部分面
    積7平方公尺、232之H地號部分面積12平方公尺、232之I 地
    號部分面積2 平方公尺建物中遷出，並將建物返還予原告及
    其他共有人，及請求被告應自95年1月1日起至搬遷日止按月
    給付原告丙○○6,250元、原告丁○○及甲○○各3,125元，
    及均自起訴狀繕本送達翌日即95年4月5日起至清償日止按週
    年利率百分之5 計算之利息，核屬有據，應予准許，逾此部
    分之請求，則屬無據，難予准許，應予駁回。又被告遷讓交
    還房屋之履行期間本院定為三個月，俾以兼顧兩造之權益，
    併此敘明。
六、本件係就民事訴訟法第427條第2項第1 款應適用簡易程序之
    訴訟所為被告敗訴之判決，依同法第389條第1項第3 款之規
    定，應依職權宣告假執行。
七、本件判決之基礎已臻明確，兩造其餘之攻擊、防禦方法及舉
    證，核與判決結果無影響，爰不一一予以論列，併此敘明。
八、結論：本件原告之訴為一部有理由，一部無理由，應依民事
    訴訟法第436條第2項、第79條、第78條、第389條第1 項第3
    款，判決如主文。
中    華    民    國    95    年    8     月    31    日
                  新竹簡易庭    法  官  王佳惠
以上正本係照原本作成。
如對本判決上訴，須於判決送達後20日內向本院提出上訴狀。
中    華    民    國    95    年    8     月    31    日
                                書記官  林淑瑜


司法院資訊處製作；財團法人民間司法改革基金會備份。
